臺灣高等法院民事判決　　　　　　　　99年度重家上字第15號
上　訴　人　財政部國有財產局台灣北區辦事處（即被繼承人陳
　　　　　　董慧文之遺產管理人）
法定代理人　陳文龍
訴訟代理人　吳嘉榮律師
複　代理人　鄭淑燕律師
被　上訴人　陳曉薔
訴訟代理人　陳慶尚律師
複　代理人　張又仁
上列當事人間確認繼承權存在事件，上訴人對於中華民國99年1
月20日臺灣臺北地方法院98年度家訴字第110號第一審判決提起
上訴，本院於100年6月14日言詞辯論終結，茲判決如下：
    主  文
原判決廢棄。
被上訴人在第一審之訴駁回。
第一、二審訴訟費用由被上訴人負擔。
    事實及理由
一、被上訴人主張：訴外人即伊之父陳武與訴外人吳鏡英結婚，
    生下伊與訴外人即伊之弟陳世民後離異，伊之父陳武嗣與訴
    外人即被繼承人陳董慧文結婚，伊及弟自父母離異後即與父
    親陳武及陳董慧文共同生活，陳董慧文未生育其他子女，且
    視伊姊弟如己出，日常生活即扮演親生母親之角色，與伊關
    係相當密切，為長久共同生活、互相扶持之繼母女。因此，
    陳董慧文於民國85年12月19日在蕭季俠律師之見證下簽署委
    託書(下稱系爭委託書），委託伊如陳董慧文有任何意外事
    件，名下之房地產及財務均由伊處理，並開啟交通銀行之保
    險箱檢視其文件，而陳董慧文避諱「死亡」「遺產分配」之
    用語，故於委託書中改用「處理」房地產及財務等字句，實
    際上陳董慧文係將其所有財產於死後贈與伊。伊依據此一死
    因贈與契約，於陳董慧文死亡後應可獲得陳董慧文之所有遺
    產，上訴人為陳董慧文之遺產管理人，應依法履行陳董慧文
    生前所為之贈與契約債務，爰依贈與之法律關係及民法第11
    79條第1項第4款規定，請求上訴人將管理之陳董慧文遺產移
    交予伊等語。並聲明：(一)上訴人應給付被上訴人新臺幣（下
    同）1萬3,625元。(二)上訴人應將陳董慧文所有如附表所示土
    地，暨坐落臺北市○○區○○段1小段13地號土地上，建號
    為同段4146號即門牌號碼為臺北市○○區○○街162巷8號3
    樓之房屋（下稱系爭不動產）所有權移轉登記予被上訴人。
    （原審為被上訴人勝訴之判決）對於上訴人所提起之上訴，
    答辯聲明：上訴駁回。
二、上訴人則以：被繼承人陳董慧文不識字，系爭委託書是否確
    由陳董慧文親自書立不無疑問，而委託書形式上之真正既為
    伊所否認，被上訴人復未能舉證該委託書之真正，自不得據
    以請求伊移交陳董慧文之遺產。縱系爭委託書為真正，因委
    託書之見證人蕭季俠律師係被上訴人之同學，其證言難免偏
    頗。且依委託書之文字記載，既明文表彰「委託」及「代理
    」等法律關係，可知該委託書係依委任法律關係所作成，被
    上訴人至多僅屬遺產執行人，要無從捨該等明確辭句將之刻
    意曲解為死因贈與之理。是被上訴人主張陳董慧文有於死後
    贈與所有遺產給被上訴人之意，並非可採等語，資為抗辯。
    並上訴聲明：(一)原判決廢棄。(二)被上訴人在第一審之訴駁回
    。
三、兩造不爭執事項：(見本院卷第第111頁至背面)
  (一)陳董慧文於89年12月20日死亡，因其死亡後並無法定繼承人
    ，故由財政部臺北市國稅局聲請指定上訴人為陳董慧文之遺
    產管理人，經臺灣士林地方法院（下稱士林地院）94年度財
    管字第21號民事裁定（見原審卷第38、39頁）准許之。嗣經
    上訴人聲請同法院94年度家催字第109號裁定（見原審卷第4
    0、41頁）准對陳董慧文之債權人及受遺贈人為公示催告程
    序。
  (二)陳董慧文之遺產為財政部臺北市國稅局100年3月18日財北國
    稅資字第1000220217號函所附遺產稅申報書影本所示不動產
    、存款及現金（見本院卷第95至98頁）。
四、按私文書經本人或其代理人簽名、蓋章或按指印者，推定為
    真正，民事訴訟法第358條第1項規定甚明。而欲推翻上開法
    律規定之推定事實者，依同法第277條前段規定，應就此利
    己事實負舉證之責任。本件被上訴人主張陳董慧文於85年12
    月19日簽立系爭委託書乙節，業據提出委託書影本為證（見
    原審卷第21頁），並經證人即系爭委託書之見證律師蕭季俠
    證稱：「…委託書是原告和被繼承人拿到事務所找我，那時
    委託書已經寫好，但是簽名部分還沒有簽名，原告和被繼承
    人是在事務所簽名的」「…(三)我、陳董慧文、陳曉薔三人在
    事務所，告訴我上開意旨，意思是所有的事情都交給陳曉薔
    處理，因為陳董慧文只有陳曉薔這個親人，陳董慧文說身後
    所有的財產、事情都交給陳曉薔處理。(四)委託書應該是寫好
    之後帶來我事務所，不記得是誰寫的，因為陳董慧文當面交
    代好的」「…(二)是陳董慧文在我面前簽字及用印。應該是陳
    董慧文親自簽名，我認為這二個簽名應該都是陳董慧文自己
    簽的…」等語（見原審卷第64頁；本院卷第76頁背面、第77
    頁），足見陳董慧文確於委託書立據人欄簽名及蓋用印文無
    訛，上訴人復未舉證證明陳董慧文並未在系爭委託書上簽名
    與用印，堪認系爭委託書為真正。上訴人否認系爭委託書之
    真正，應無可採。
五、被上訴人主張系爭委託書之性質，係死因贈與契約等語，惟
    為上訴人所否認，並以上開情詞置辯。經查：
  (一)按解釋意思表示，應探求當事人之真意，不得拘泥於所用之
    辭句，民法第98條定有明文。又死因贈與乃以贈與人之死亡
    而發生效力，並以受贈人於贈與人死亡時仍生存為停止條件
    之贈與，其為贈與之一種，性質上仍屬契約，須有雙方當事
    人意思表示之合致。
  (二)查系爭委託書記載：「本人陳董慧文於民國八十五年十二月
    十九日在自由意志下，立據委託繼女陳曉薔為代理人，如本
    人有任何意外事件，在本人名下之房地產及財務由其處理，
    並開啟交通銀行之保險箱，檢視其中文件，一切細節，另文
    計列」，且於末尾由立據人陳董慧文、見證律師蕭季俠律師
    、受委託人陳曉薔（即被上訴人）簽名、蓋章及按捺指印（
    見原審卷第21頁），依此文義，僅為陳董慧文委託被上訴人
    於其發生意外後，處理其財產及財務，尚無贈與財產之意旨
    。證人蕭季俠雖證稱：陳董慧文告訴我說以後她所有的財產
    都交給被上訴人，她的意思應該就是將全部財產送給被上訴
    人云云。然證人自陳與被上訴人為大學同學，兩家為世交，
    則與被上訴人關係十分親密，已難期所言客觀。又依系爭委
    託書之字跡，其內文與被上訴人之簽名，顯出於同一筆跡，
    而陳董慧文之二次簽名字跡亦明顯不同，惟證人於原審竟稱
    系爭委託書係被繼承人陳董慧文所寫，寫系爭委託書時，有
    明白說要將全部財產交還陳家，復稱沒有看到陳董慧文親筆
    寫下，系爭委託書是被上訴人拿到其事務所，那時委託書已
    經寫好。陳董慧文是否在事務所簽名蓋章，記得不是很清楚
    云云（見原審卷第63、64頁）。於本院審理時稱二個陳董慧
    文之簽名，應該都是陳董慧文自己簽的，簽系爭委託書時，
    表示將全部財產交給被上訴人處理，處理的方法與結果不問
    ；就本院所訊問陳董慧文是否「明白」表示將財產全部分給
    被上訴人，則未正面回答，僅稱陳董慧文的意思「應該是」
    將全部財產送給被上訴人云云（見本院卷第77頁）。足認其
    所為陳述，與事實不符，且前後矛盾。以證人於原審及本院
    作證時，已高齡82歲，距85年12月19日製作系爭委託書時已
    15年，能否記憶當初情節，甚為可疑。縱認系爭委託書記載
    ：「如本人有任何意外事件，在本人名下之房地產及財務由
    其處理，並開啟交通銀行之保險箱，檢視其中文件，一切細
    節，另文計列」為陳董慧文之真意，所謂「意外事件」係指
    發生自然死亡以外之情形。然陳董慧文並非意外事故死亡，
    為被上訴人所自認，則系爭委託書所載將全部財產交被上訴
    人處理之條件亦未成就。倘認為系爭委託書所言「意外事件
    」包含自然死亡在內，則陳董慧文連死亡之事不加隱諱而先
    交待後事，若有將財產贈與被上訴人之意思，又豈會不予言
    明，僅稱委託被上訴人為「代理人」處理之？復就如何處理
    亦不言明，而以實際上不存在之「交通銀行保險箱」（見本
    院卷第153頁）內之文件，交待處理之細節？可知系爭委託
    書縱經陳董慧文之同意，因其並無使被上訴人取得其所有財
    產之意思，乃以實際上不存在保險箱內文件之內容作為搪塞
    。被上訴人既不能提出證據證明陳董慧文交待如何處理財產
    之文件，自難認其與陳董慧文間已成立死亡贈與之合意。
  (三)再依系爭委託書所載：「本人陳董慧文…委託繼女陳曉薔為
    代理人，如本人有任何意外事件，在本人名下之房地產及財
    務由其處理…」之字義，可知陳董慧文委託被上訴人為代理
    人，於其發生任何意外事件時，處理其名下房地產及財務等
    事項，系爭委託書明確使用「委託」「代理」「處理」等辭
    句，業已表示當事人真意，自不能反捨文字之記載而別事他
    求，應認陳董慧文係委任被上訴人於其死亡後處理其遺產，
    而授與遺產之處理權。此外，被上訴人未能舉證證明陳董慧
    文為贈與之事實，堪認系爭委託書並非陳董慧文就其財產之
    遺贈而書立，不能作為其有將所有之財產死因贈與被上訴人
    之依據。被上訴人主張系爭委託書之性質，係死因贈與契約
    云云，應無可採。
六、被上訴人主張其受委任處理遺產之地位，與所有權人無異云
    云，惟為上訴人所否認，並辯稱：被上訴人僅為遺產執行人
    ，不得請求將陳董慧文之遺產贈與於己等語。經查，被上訴
    人得處理被繼承人陳董慧文遺產之法律依據，係被上訴人於
    被繼承人陳董慧文生前受其個人之委託，承諾處理、執行其
    遺產，為遺產執行人。被上訴人依系爭委託書之內容執行處
    理遺產事項，而非使其取得遺產之權利。而陳董慧文於89年
    12月20日死亡，因其死亡後並無法定繼承人，故由財政部臺
    北市國稅局聲請指定上訴人為陳董慧文之遺產管理人，經士
    林地院94年度財管字第21號民事裁定（見原審卷第38、39頁
    ）准許之。嗣經上訴人聲請同法院94年度家催字第109號裁
    定（見原審卷第40、41頁）准對陳董慧文之債權人及受遺贈
    人為公示催告程序，業如前述。上訴人既為陳董慧文之遺產
    管理人，應管理、保存及清算陳董慧文之遺產，依民法第
    1185條規定，於第1178條所定之公示催告期限屆滿，無繼承
    人承認繼承時，其遺產於清償債權，並交付遺贈物後，如有
    賸餘，當然歸屬國庫。被上訴人依系爭委託書，立於遺產執
    行人之法律上地位，處理系爭委託書之委託事項所收取之金
    錢、物品及孳息，依民法第1185條規定，應歸屬國庫，自不
    得將遺產贈與自己。是上訴人上開主張，要難採取。
七、綜上所述，被上訴人基於與陳董慧文間有系爭委託書之法律
    關係，請求陳董慧文之遺產管理人即上訴人應給付1萬3,625
    元；上訴人將系爭不動產所有權移轉登記予被上訴人，為無
    理由，不應准許。原審為被上訴人勝訴判決，自有未洽。上
    訴意旨指摘原判決不當，聲明廢棄改判，為有理由。爰由本
    院予以廢棄，改判如主文第2項所示。
八、上訴人雖聲請命被上訴人提出系爭委託書原本，送交內政部
    警政署刑事警察局鑑定其真實性，惟被上訴人已陳明伊僅持
    有影本，且本件事證已臻明確，故核無必要。至兩造其餘之
    攻擊或防禦方法及未經援用之證據，經本院斟酌後，認為均
    不足以影響本判決之結果，爰不逐一論列。
九、據上論結，本件上訴為有理由。依民事訴訟法第450條、第7
    8條，判決如主文。
中    華    民    國   100    年    6     月    28    日
                    民事第十一庭
                        審判長法  官  呂太郎
                              法  官  劉坤典
                              法  官  徐福晉
正本係照原本作成。
如不服本判決，應於收受送達後20日內向本院提出上訴書狀，其
未表明上訴理由者，應於提出上訴後20日內向本院補提理由書狀
（均須按他造當事人之人數附繕本）上訴時應提出委任律師或具
有律師資格之人之委任狀；委任有律師資格者，另應附具律師資
格證書及釋明委任人與受任人有民事訴訟法第466條之1第1項但
書或第2項（詳附註）所定關係之釋明文書影本。如委任律師提
起上訴者，應一併繳納上訴審裁判費。
中    華    民    國   100    年    6     月    29    日
                              書記官  秦仲芳
附註：
民事訴訟法第466條之1（第1項、第2項）：
對於第二審判決上訴，上訴人應委任律師為訴訟代理人。但上訴
人或其他法定代理人具有律師資格者，不在此限。
上訴人之配偶、三親等內之血親、二親等內之姻親，或上訴人為
法人、中央或地方機關時，其所屬專任人員具有律師資格並經法
院認為適當者，亦得為第三審訴訟代理人。
附表：
一、臺北市○○區○○段3小段409號、面積77平方公尺、權利範
    圍1/3。
二、臺北市○○區○○段3小段410-1號、面積1平方公尺、權利
    範圍1/3。
三、臺北市○○區○○段3小段410-4號、面積16平方公尺、權利
    範圍1/3。
四、臺北市○○區○○段1小段13號、面積560平方公尺、權利範
    圍448/10000。
五、臺北縣淡水鎮○○○段45號、面積1532平方公尺、權利範圍
    1/2。
六、臺北縣淡水鎮○○○段61-4號、面積13356 平方公尺、權利
    範圍1/16。